臺灣高等法院民事判決　　　　　　　　　 99年度上字第671號
上　訴　人　徐文祥
訴訟代理人　呂理胡律師
　　　　　　唐永洪律師
被上訴人　　徐金夫
　　　　　　徐正福
　　　　　　徐清宏
　　　　　　徐發海
共　　　同
訴訟代理人　江肇欽律師
上列當事人間請求返還土地所有權移轉登記事件，上訴人對於中
華民國99年4月12日臺灣板橋地方法院98年度訴字第1722號第一
審判決提起上訴，本院於100年7月12日言詞辯論終結，判決如下
：
    主      文
上訴駁回。
第二審訴訟費用由上訴人負擔。
    事實及理由
一、被上訴人徐金夫、徐清宏、徐發海、徐正福（以下稱各稱徐
    金夫、徐清宏、徐發海、徐正福，四人則合稱為被上訴人）
    主張：(一)徐發揚、徐發財、徐發海及徐正福為親兄弟，四人
    集資購買坐落台北縣三重市○○○段大有小段111-1及112-2
    地號二筆土地（以下稱111-1地號土地、112-2地號土地），
    且將系爭二筆土地所有權借名登記在大哥徐發揚名下，並由
    四兄弟共同耕作。嗣徐發財過世後，為避免日後兄弟逐漸凋
    零，致前開二筆土地之權利狀態不明產生糾葛，於民國（下
    同）86年5月8日，徐發財之繼承人即徐金夫、徐清宏二人，
    與徐發海、徐正福及徐發揚共同簽立協議書，載明上情並約
    定於前開二筆土地之所有權變更時，變更後之承受人包含繼
    承人亦依此協議，願無條件將其平均分成四份；嗣因徐發揚
    於92年4月1日（原判決誤載為93年11月1日）死亡後，前開
    111-1地號土地所有權由其繼承人徐青展取得，另112-2地號
    土地所有權則由其繼承人徐青展及上訴人分別取得應有部分
    11/25及392/700。(二)蓋因徐青展已依協議書之約定，於98年
    6月16日以每坪新台幣（下同）8萬元向被上訴人購買系爭二
    筆土地中登記於其名下但應分配與被上訴人之應有部分所有
    權，然上訴人卻拒絕依協議書履行將112-2地號土地登記在
    其名下之應有部分所有權，依比例移轉登記予被上訴人等情
    。爰依協議書及繼承之法律關係；暨112-2地號土地之借名
    登記契約於徐發揚死亡時即已終止，併依民法第179條規定
    ，求為命上訴人應將登記於其名下之112-2地號土地所有權
    應有部分392/700，其中應有部分各392/5600所有權移轉登
    記予徐金夫、徐清宏；另應有部分各392/2800所有權則移轉
    登記予徐發海、徐正福之判決（原審為被上訴人勝訴之判決
    ，上訴人不服，提起上訴）。並於本院答辯聲明：如主文所
    示。
二、上訴人則以：伊之先父徐發揚並未與徐發財、徐發海、徐正
    福四人有共同集資購買之土地之情事；且系爭協議書並非真
    正，縱為真正，協議書僅具有債之相對性，伊並非該協議書
    之當事人，自不受該協議書之拘束；況伊並非因繼承而取得
    系爭112-2地號土地所有權應有部分392/700，而係由徐清展
    贈與而取得，亦非系爭協議書所指之承受人，自無移轉系爭
    112-2地號土地所有權予被上訴人之義務，故被上訴人提起
    本訴，為無理由等語，資為抗辯。並於本院上訴聲明：(一)原
    判決廢棄。(二)上開廢棄部分，被上訴人在第一審之訴駁回。
三、查，(一)前開111-1地號、112-2地號土地登記所有權人為徐發
    揚，嗣徐發揚於92年4月1日死亡，徐發揚之繼承人為遺產分
    割，將111-1及112-2地號二筆土地所有權分歸由徐青展取得
    ，並於93年11月1日辦理前開二筆土地所有權移轉登記完竣
    ；嗣於93年11月11日徐青展將112-2地號土地所有權應有部
    分392/700贈與上訴人，並於93年12月30日完成所有權移轉
    登記事宜；(二)徐青展於98年6月16日以每坪8萬元向被上訴人
    購買系爭二筆土地中登記於其名下但應分配與被上訴人之應
    有部分所有權，並已給付價金完畢等情，有卷附土地登記謄
    本、異動索引、遺產分割協議書、土地登記申請書、98年6
    月16日協議書可憑（見原審重調卷第9頁、第13頁、本院卷
    第78至84頁），並為兩造所不爭執，堪信為真。
四、本件應審究者為(一)系爭協議書是否為真正？(二)若是，則被上
    訴人請求上訴人將系爭112-2地號土地被上訴人應有之所有
    權應有部分移轉登記予被上訴人，是否有據？茲分別論述如
    下：
(一)、系爭協議書是否為真正？
  1.按民事訴訟之當事人就其所主張有利於己之事實，依民事訴
    訟法第277條定有明文。又按，私文書經本人或其代理人簽
    名、蓋章者，推定為真正，同法第358條亦有明文。且，印
    章由本人或有權使用人使用為常態，被人盜用為變態。證明
    書上所蓋之印章既為真正，倘當事人不能舉證證明其係被人
    盜用，依民事訴訟法第358條規定，該證明書即應推定為真
    正（最高法院74年度台上字第461號判決意旨參照）。
  2.經查：
    (1)、被上訴人主張系爭112-2地號土地為徐發揚與徐發財、
        徐發海及徐正福等四人集資所購買，並將該土地所有權
        借名登記在徐發揚之名下乙節，業據提出徐發揚與被上
        訴人於86年5月8日所簽立之協議書為證（見原審重調卷
        第10至11頁）；且該協議書係由代書林正修草擬並製作
        乙節，業經證人即代書林正修於原審證述屬實（見原審
        卷第89頁反面至90頁）；堪認系爭協議書顯非被上訴人
        臨訟杜撰之文書。
    (2)、又前開協議書內之立協議書人欄下之「徐發揚」印文，
        核與徐發揚於92年1月15日委由徐正福向台北縣三重市
        公所申請核發北重二字第48號三七五租約影本之申請書
        正本內「申請人：承租人徐發揚」之印文相符，有卷附
        系爭協議書、台北縣三重市公所98年11月6日北縣重民
        字第0980059886號函檢附申請書可稽（見原審重調卷第
        10至11頁、原審卷第84至85頁）；並經原審法院囑託全
        球鑑定顧問股份有限公司鑑定前開「徐發揚」之印文為
        相同，係屬同一枚印鑑所為乙節，亦有卷附該公司鑑定
        報告書可參（見原審卷第173至175頁、第184頁）；是
        以，前開二份文書製作時間相隔約6年之久，卻是使用
        同一印鑑所蓋，堪認系爭協議書應為真正。
    (3)、況若系爭112-2地號土地並非徐發揚與與徐發財、徐發
        海及徐正福等四人集資所購買，並將該土地所有權借名
        登記在徐發揚之名下，則徐發揚之繼承人徐青展於豈會
        98年6月16日，無端以每坪8萬元向被上訴人購買系爭二
        筆土地中登記於其名下，但應分配與被上訴人之應有部
        分所有權，並給付價金完畢（見原審卷第10至12頁即明
        ）？益證系爭協議書應為真正。
    (4)、上訴人雖抗辯：系爭協議書之見證人林秋雄、葉德根、
        林正修均未當場見聞徐發揚等五人有同意該協議書之內
        容，故系爭協議書並非為真正云云。惟查：
        、按當事人互相表示意思一致者，無論其為明示或默
            示，契約即為成立，民法第153條第1項定有明文。
            又，當事人間契約之成立，依法係以兩造意思合致
            為要件，至於列名中人是否到場或簽押，均與契約
            成立之要件無關（最高法院18年上字第157號判例
            意旨參照）。
        、系爭協議書係由徐正福委由林正修草擬並製作完成
            後，林正修即於系爭協議書內簽名，並交由徐正福
            帶回予徐發揚、徐金夫、徐清宏、徐發海等人用印
            ；且見證人林秋雄、葉德根因見徐發揚、徐金夫、
            徐清宏、徐發海、徐正福均已在系爭協議書內簽章
            後，才於系爭協議書內簽章見證等情，業經證人林
            正修、林秋雄、葉德根於原審證述綦詳（見原審卷
            第89反面至90頁、第61至62頁）；是以，見證人林
            正修、林秋雄、葉德根雖未在場親見徐發揚、徐金
            夫、徐清宏、徐發海、徐正福五人當場簽章用印，
            但因徐發揚等五人既已在系爭協議書內簽章印用，
            形式上業已得確認其五人之真意，已足認系爭協議
            書為其五人之意思合致甚明。自難僅憑見證人林正
            修簽名在其五人之前，另二見證人林秋雄、葉德根
            簽名在其五人簽章之後，且未當場親見其五人簽章
            ，即可謂系爭協議書非真正。
        、況如前所陳，系爭協議書內徐發揚之印文既為真正
            ，而上訴人亦未舉證系爭協議書上徐發揚之印章係
            被人盜用乙事，是上訴人僅以見證人林正修、林秋
            雄、葉德根並未親見徐發揚、徐金夫、徐清宏、徐
            發海、徐正福五人在場簽章為由，抗辯系爭協議書
            並非真正，委無可取。
(二)、被上訴人請求上訴人將系爭112-2地號土地被上訴人應有之
    所有權應有部分移轉登記予被上訴人，是否有據？
  1.按解釋意思表示，應探求當事人之真意，不得拘泥於所用之
    辭句。民法第98條定有明文。又，解釋當事人之契約，應以
    當事人立約當時之真意為準，而真意何在，又應以過去事實
    及其他一切證據資料為斷定之標準，不能拘泥文字致失真意
    （最高法院39年台上字第1053號判例意旨參照）。
  2.經查：
    (1)、承前，系爭協議書既為真正，則依該協議書記載「立協
        議書人徐發揚、徐金夫、徐清宏、徐發海、徐正福等五
        人所有不動產坐落於三重市○○○段大有小段111-1、
        112-2地號所有權登記為徐發揚所有…以上各筆土地雖
        登記為徐發揚所有，但係由立協議書人共同出資承購及
        共同耕作，如將來所有權變更時，其變更後之承受人包
        含繼承人亦依此協議，願無條件將其平均分成四份，其
        分配方式為徐發揚1/4（徐金夫、徐清宏共1/4）、徐發
        海1/4、徐正福1/4…」（見原審重調卷第10頁）以觀，
        可知系爭111-1地號及112-2地號土地為徐發揚與徐發財
        、徐發海及徐正福等四人集資所購買，並將該二筆土地
        所有權借名登記在徐發揚之名下（應有部分各1/4）；
        徐發揚同意若前開土地所有權變更時，其變更後之承受
        人含繼承人亦依此協議，無條件將其平均分成四份，徐
        發揚為1/4、徐金夫及徐清宏共有1/4、徐發海1/4、徐
        正福1/4。
    (2)、徐發揚死亡後，系爭112-2地號土地已因分割繼承及贈
        與等登記原因陸續過戶於徐青展及徐文祥名下，由徐青
        展及徐文祥分別取得11/25及392/700（見原審重調卷第
        9頁反面），堪認系爭協議書所載系爭土地所有權變更
        之條件已成就，則被上訴人依協議書及繼承法律關係請
        求上訴人依協議書所載比例返還112-2地號土地所有權
        應有部分，核屬有據。
    (3)、上訴人雖抗辯：伊並非系爭協議書之簽訂人，且系爭協
        議書僅具有債之相對效力，故該協議書對伊不生效力云
        云。然查：
        、按繼承人對於被繼承人之債務，以因繼承所得遺產
            為限，負連帶責任。民法第1153條第1項定有明文
            。
        、系爭協議書係由上訴人之被繼承人徐發揚與被上訴
            人意思合致而簽立，徐發揚依該協議書之約定，對
            被上訴人既負有依協議書所載比例返還112- 2地號
            土地所有權應有部分之義務，則上訴人係徐發揚之
            繼承人之一，自應繼受徐發揚依該協議書所負之返
            還土地之義務。故上訴人以其並非系爭協議書之簽
            訂人且僅具有債之相對效力為由，抗辯該協議書對
            其不生效力云云，並無可取。
    (4)、上訴人又抗辯：伊係經由徐青展之贈與而取得系爭112-
        2地號土地所有權，並非系爭協議書所指之承受人，自
        無庸依協議書所載比例返還112-2地號土地所有權應有
        部分予被上訴人云云。但查：
        、依系爭協議書記載：「...112-2地號所有權登記為
            徐發揚所有…以上各筆土地雖登記為徐發揚所有，
            但係由立協議書人共同出資承購及共同耕作，如將
            來所有權變更時，其變更後之承受人包含繼承人亦
            依此協議，願無條件將其平均分成四份，...」（
            見原審重調卷第9頁反面）以觀，可知系爭112-2
            地號土地既為借名登記在徐發揚之名下之財產，且
            徐發揚與被上訴人所達成之合意，係指系爭112-2
            地號土地不論係以何原因致所有權變更時，變更後
            之承受人即登記所有權人，包含繼承人在內，均須
            依系爭協議書之約定履行，將該土地所有權應有部
            分依比例分成四份。
        、是以，上訴人與徐青展既同為徐發揚之繼承人，雖
            徐青展於93年11月1日以遺產分割為原因而取得系
            爭112-2地號土地所有權登記，再於93年11月11日
            將該土地應有部分392/700所有權贈與上訴人（於
            93年12月30日完成所有權移轉登記，見原審重調卷
            第9頁反面），二者相隔不過10日，顯見上訴人實
            質上仍係因繼承而取得系爭112-2地號土地應有部
            分，不因其登記原因為贈與而免除其繼承徐發揚依
            協議書所負之返還義務。故上訴人以其取得系爭11
            2-2地號土地所有權係來自於徐青展之贈與為由，
            抗辯其並非系爭協議書所指之承受人，自無庸依協
            議書所載比例返還112-2地號土地所有權應有部分
            予被上訴人云云，仍無可取。
    (5)、依上說明，被上訴人依系爭協議書及繼承之法律關係，
        請求上訴人依協議書所載比例返還112-2地號土地所有
        權應有部分予被上訴人，既屬有據，則上訴人另依民法
        第179條規定為同一之請求，本院自無審究之必要，併
        此陳明。
五、從而，被上訴人依系爭協議書及繼承之法律關係，請求上訴
    人應將登記於其名下之112-2地號土地所有權應有部分392/7
    00，其中應有部分各392/5600所有權移轉登記予徐金夫、徐
    清宏；另應有部分各392/2800所有權則移轉登記予徐發海、
    徐正福，為有理由，應予准許。是則原審為上訴人敗訴之判
    決，於法並無違誤。上訴意旨指摘原判決不當，求予廢棄改
    判，為無理由，應予駁回。
六、另上訴人雖聲請本院傳訊證人即徐發揚之繼承人之一徐勝雄
    、徐邱麗華，以資證明系爭協議書之非真正及系爭112-2地
    號土地並非借名登記乙事，但系爭協議書既為真正，業如前
    述，且系爭協議書係由徐發揚在世時所簽署，而該二名證人
    亦未在系爭協議書內簽章或用印，故本院核無傳訊前開二名
    證人之必要；因本件事證已臻明確，兩造其餘之攻擊或防禦
    方法，經本院審酌後均認與本件之結論無涉，茲不再一一論
    列，併予敘明。
七、據上論結，本件上訴為無理由，依民事訴訟法第449條第1項
    、第78條，判決如主文。
中    華    民    國  100    年    7    月    26    日
                   民事第十三庭
                       審判長法  官     蕭艿菁
                             法  官     賴劍毅
                             法  官     楊絮雲
正本係照原本作成。
如不服本判決，應於收受送達後20日內向本院提出上訴書狀，其
未表明上訴理由者，應於提出上訴後20日內向本院補提理由書狀
（均須按他造當事人之人數附繕本）上訴時應提出委任律師或具
有律師資格之人之委任狀；委任有律師資格者，另應附具律師資
格證書及釋明委任人與受任人有民事訴訟法第466條之1第1項但
書或第2項（詳附註）所定關係之釋明文書影本。如委任律師提
起上訴者，應一併繳納上訴審裁判費。
中    華    民    國   100    年    7     月    26    日
                              書記官    蔡慧娟
附註：
民事訴訟法第466條之1（第1項、第2項）：
對於第二審判決上訴，上訴人應委任律師為訴訟代理人。但上訴
人或其他法定代理人具有律師資格者，不在此限。
上訴人之配偶、三親等內之血親、二親等內之姻親，或上訴人為
法人、中央或地方機關時，其所屬專任人員具有律師資格並經法
院認為適當者，亦得為第三審訴訟代理人。